臺灣高等法院民事裁定
108年度抗字第1605號
抗  告  人  周方慰  
上列抗告人因與相對人郭淑芳間許可訴訟繫屬事實登記事件，對
於中華民國108年11月18日臺灣臺北地方法院108年度訴聲字第28
號裁定提起抗告，本院裁定如下：
    主  文
抗告駁回。
抗告費用由抗告人負擔。
    理  由
一、本件抗告人聲請意旨略以：伊向訴外人合作金庫銀行股份有
    限公司貸款購買如原裁定附表所示不動產（下稱系爭不動產
    ），後因擔任他人之連帶保證人，遭訴外人萬泰商業銀行股
    份有限公司催繳鉅額債務，唯恐系爭不動產無辜受累，故以
    買賣為原因，將系爭不動產借名登記於配偶即相對人名下，
    但貸款及相關費用仍由伊按期繳納。嗣伊已終止與相對人間
    之借名登記契約，依民法第184條第1項、第179條、第213條
    、第215條、第767條第1項中段，及終止借名登記契約後類
    推適用民法第549條規定，訴請請求相對人返還系爭不動產
    ，業經原法院108年度重訴字第323號（下稱本案訴訟）受理
    在案。為使第三人知悉訟爭情事，阻其因信賴登記而善意取
    得系爭不動產所有權，並避免確定判決效力所及之第三人受
    不測之損害，爰依民事訴訟法第254條第5項規定，請准就系
    爭不動產為訴訟繫屬事實之登記等語。原裁定駁回抗告人之
    聲請，抗告人不服，提起抗告，抗告意旨略以：伊為系爭不
    動產之原所有權人，並已於本案訴訟爭點整理程序，向法院
    陳明依據民法第184條第1項、第179條、第213條、第215條
    、類推適用民法第549條，及第767條第1項中段規定，請求
    相對人返還系爭不動產，顯係以物權法律關係為請求，自有
    就系爭不動產為訴訟繫屬登記之必要等語，並聲明廢棄原裁
    定，請准就系爭不動產為訴訟繫屬事實之登記。
二、按訴訟標的基於物權關係，且其權利或標的物之取得、設定
    、喪失或變更，依法應登記者，於事實審言詞辯論終結前，
    原告得聲請受訴法院以裁定許可為訴訟繫屬事實之登記；前
    項聲請，應釋明本案請求，民事訴訟法第254條第5項、第6
    項定有明文。揆諸民事訴訟法第254條於106年6月14日修正
    之理由：「現行條文第5項規定旨在藉由將訴訟繫屬事實予
    以登記之公示方法，使第三人知悉訟爭情事，俾阻其因信賴
    登記而善意取得，及避免確定判決效力所及之第三人受不測
    之損害。其所定得聲請發給已起訴證明之當事人，係指原告
    ；其訴訟標的宜限於基於物權關係者，以免過度影響被告及
    第三人之權益」，已明示得聲請裁定許可為訴訟繫屬事實之
    登記者，限於原告起訴之訴訟標的係基於物權關係，且其權
    利或標的物之取得、設定、喪失或變更，依法應登記者為限
    ；倘原告之訴之訴訟標的，係債之關係者，自不得為上開之
    聲請。
三、經查：
  ㈠抗告人主張其與相對人間就系爭不動產成立借名登記關係，
    其已終止與相對人間之借名登記關係，依民法第184條第1項
    、第179條、第213條、第215條、第767條第1項中段，及終
    止借名登記後類推適用民法第549條規定，訴請請求相對人
    返還系爭不動產等語（見原裁定卷第9-11頁），由原法院以
    本案訴訟受理在案等情，業經本院依職權調閱本案訴訟案卷
    核閱在案。
  ㈡按依土地法所為之登記有絕對真實之公信力，於借名登記之
    場合，在出名人將借名登記之不動產移轉登記返還予借名人
    前，該登記並不失其效力。又借名登記契約準用委任之規定
    ，於借名登記關係消滅後，借名人固得請求出名人返還借名
    登記財產，惟此屬債之請求權，尚非謂借名登記財產本身即
    屬原借名人之財產（最高法院108年度台上字第412號判決意
    旨參照）。本件抗告人主張其與相對人就系爭不動產成立借
    名登記契約，揆諸前揭說明，兩造就系爭不動產即準用委任
    之規定，抗告人既以借名人之身分，依據民法第184條第1項
    、第179條、第213條、第215條，或終止借名登記契約後類
    推適用民法第549條規定，請求相對人將系爭不動產所有權
    移轉登記予抗告人，其訴訟標的即為債之請求權，而非基於
    物權關係，或其權利或標的物之取得、設定、喪失或變更，
    依法應登記者。
  ㈢抗告人雖主張伊已終止兩造借名登記契約，並為系爭不動產
    之原所有權人，本得依據民法第767條第1項中段規定請求相
    對人將系爭不動產移轉登記予伊，訴訟標的即屬物權關係云
    云。然系爭不動產現登記為相對人所有，有土地及建物登記
    謄本在卷可稽（見本院卷第23-31頁）。則本諸物權登記主
    義，於相對人將系爭不動產移轉登記返還予抗告人之前，抗
    告人並非系爭不動產之所有權人，自無從基於所有權人之身
    分，依據民法第767條第1項中段規定行使權利，難認抗告人
    得以此訴訟標的為本案之請求。此外，抗告人復未提出其他
    證據釋明其係基於物權關係而為本案之請求，核與民事訴訟
    法第254條第5項規定之要件仍有不符，自無從許可為訴訟繫
    屬事實之登記。從而，原裁定駁回抗告人之聲請，並無不合
    。抗告意旨指摘原裁定不當，聲明廢棄，為無理由，應駁回
    其抗告。
四、據上論結，本件抗告為無理由。爰裁定如主文。
中　　華　　民　　國　　108 　年　　12　　月　　31　　日
  　　　　　　　　民事第九庭  
  　                    審判長法  官  楊絮雲    
                              法  官  張宇葭
                              法  官  郭顏毓
正本係照原本作成。
不得再抗告。
中　　華　　民　　國　　109 　年　　1 　　月　　2 　　日
    　　　　　　　　　　　　　書記官  馬佳瑩